【裁判字號】    97,訴,3042
【裁判日期】    981027
【裁判案由】    都市計畫法
【裁判全文】
臺北高等行政法院判決
                                      97年度訴字第3042號
                                     98年10月1日辯論終結
原      告  甲○○
訴訟代理人  戊○○  律師（兼送達代收人）
            謝庭恩  律師
被      告  宜蘭縣政府
代  表  人  乙○○（縣長）住同.
訴訟代理人  丙○○(兼送達代收.
            丁○○
            己○○
上列當事人間因都市計畫法事件，原告不服內政部中華民國97年
10月7 日台內訴字第0970102697號訴願決定（案號：0000000000
），提起行政訴訟。本院判決如下：
    主  文
原告之訴駁回。
訴訟費用由原告負擔。
    事實及理由
一、事實概要：緣行政院國家科學委員會（下稱國科會）遴選宜
    蘭城南基地（下稱城南基地）為通訊知識服務園區，並擬定
    「科學工業園區宜蘭基地籌設計畫書」報奉行政院以民國94
    年5 月16日院臺科字第0940018090號函同意後，被告依都市
    計畫法第27條第1 項第3 款等相關規定，進行都市計畫變更
    。因城南基地橫跨都市土地與非都市土地，總面積約70.63
    公頃，屬都市土地部分為39.56 公頃，位於宜蘭市都市計畫
    、宜蘭縣政中心地區都市計畫（主要計畫）與宜蘭市都市計
    畫（運動公園附近地區）細部計畫、宜蘭縣政中心地區細部
    計畫（細部計畫）範圍。嗣被告於95年4 月12日以府建城字
    第0950043099A 號公告公開展覽「變更宜蘭市都市計畫（新
    竹科學工業園區宜蘭園區宜蘭城南基地，下稱竹科城南基地
    ）案」、「變更宜蘭市都市計畫（運動公園附近地區）細部
    計畫（竹科城南基地）案」、「變更宜蘭縣政中心地區都市
    計畫（竹科城南基地）案」、「變更宜蘭縣政中心地區細部
    計畫（竹科城南基地）案」等計畫圖、說明書，並舉辦說明
    會後，將全案送請宜蘭縣都市計畫委員會審議，並將「變更
    宜蘭市都市計畫（竹科城南基地）案」及「變更宜蘭縣政中
    心地區都市計畫（竹科城南基地）案」，報請內政部都市計
    畫委員會96年7 月24日第663 次會議審決後，分別經內政部
    以96年11月20日台內中營字第0960807390號函及同日第0960
    807394號函核定，請被告依法發布實施，被告乃依都市計畫
    法第21條規定，於96年11月22日以府建城字第0960152192A
    號公告（下稱原處分1 ）「變更宜蘭市都市計畫（竹科城南
    基地）」及「變更宜蘭縣政中心地區都市計畫（竹科城南基
    地）」等2 案依法發布實施，並自96年11月24日零時起生效
    。被告另依都市計畫法第21條、第23條規定，於96年11月29
    日以府建城字第0960156179A 號公告（下稱原處分2 ）「變
    更宜蘭市都市計畫（運動公園附近地區）細部計畫（竹科城
    南基地）」及「變更宜蘭縣政中心地區細部計畫（竹科城南
    基地）」等2 案依法發布實施，並自96年12月1 日零時起生
    效。原告不服，提起訴願，經遭駁回，遂提起本件行政訴訟
    。
二、本件原告主張：
  (一)按「……如行政機關之判斷有恣意濫用及其他違法情事，亦
    應承認法院得例外加以審查，其可資考量之情形包括：1.行
    政機關所為之判斷，是否出於錯誤之事實認定或錯誤之資訊
    。2.行政機關之判斷，是否有違一般公認之價值判斷標準。
    3.行政機關之判斷，是否違反法定之正常程序。4.作成判斷
    之行政機關，其組織是否合法且有判斷之權限。5.行政機關
    之判斷，是否出於與事物無關之考量，亦即違反不當連結之
    禁止。6.行政機關之判斷，是否違反平等原則，仍應由法院
    審查。」有鈞院96年度訴字第1117號判決及高雄高等行政法
    院92年度訴更字第35號判決可資參照。因此，縱使都市計畫
    之擬定有行政法上所謂判斷餘地之適用，然於具備前揭事由
    時，司法非不得審查指摘，合先敘明。
  (二)本件都市計畫變更程序，有違反都市計畫法第15條規定之違
    誤：
  1.按都市計畫法第15條規定：「市鎮計畫應先擬定主要計畫書
    ，並視其實際情形，就左列事項分別表明之：一當地自然、
    社會及經濟狀況之調查與分析。……三人口之成長、分布、
    組成、計畫年期內人口與經濟發展之推計。……」
  2.查被告依都市計畫法第20條第1 項第3 款報請內政部核定時
    ，依「新竹科學園區宜蘭基地籌設計畫書」附件二及「新竹
    科學園區宜蘭園區宜蘭城南基地開發計畫與細部計畫案96年
    4 月2 日內政部區域計畫委員會第3 次專案小組審查決議既
    處理說明」第3 ～9 頁，被告提供國科會及內政部區域計畫
    委員會之資料記載，宜蘭縣自85年以來人口不斷下降、發展
    遲緩、居民所得偏低及人口外流等情，意圖營造宜蘭縣經濟
    不斷負成長及被告人民均引頸期盼科學園區來到，以拯救宜
    蘭縣經濟之氛圍，惟被告提供予內政部審議系爭都市計畫書
    之內容，均非實際情形，而係以虛假之人口外移狀況，及虛
    報錯誤之經濟發展狀況，誤導審查委員，實情如下：
    (1)宜蘭縣政府特刊（行動蘭陽縣政專刊）2007年8 月版，內
      文記載：1 年多來，招商成果豐碩，共65家具體投資案，
      投資額達600 億元以上。宜蘭縣工商發展呈現一片繁榮景
      像。
    (2)97年4 月1 日聯合報C1版宜蘭縣新聞報導，宜蘭縣從去年
      底至今，引進投資案由78件增加為95件，投資額從800 億
      元加為1,045 億元。
    (3)97年4 月18日聯合報C1版宜蘭教育版指出：宜蘭工業策進
      會下鄉招人，所需人力由10,000人增加至15,000人，臺灣
      半導體等高科技廠員工大都是宜蘭人，利澤工業區的發展
      ，2 年勝過以前10年。
  3.綜上可知，被告陳報內政部都市計畫委員會計畫書之內容，
    根本與事實不符，意圖欺瞞都市計畫委員，致內政部都市計
    畫委員會做出錯誤之判斷而准予變更，故本件都市計畫變更
    之程序，顯有違誤。
  (三)本件都市計畫變更程序，有違反都市計畫法第19條及行政程
    序法第102 條之違誤：
  1.按都市計畫法第19條規定：「主要計畫擬定後，送該管政府
    都市計畫委員會審議前，應於各直轄市、縣（市）（局）政
    府及鄉、鎮、縣轄市公所公開展覽30天及舉行說明會，並應
    將公開展覽及說明會之日期及地點登報周知；任何公民或團
    體得於公開展覽期間內，以書面載明姓名或名稱及地址，向
    該管政府提出意見，由該管政府都市計畫審議委員會予以參
    考審議，連同審議結果及主要計畫一併報請內政部核定之。
    」行政程序法第102 條規定：「行政機作成限制或剝奪人民
    自由或權利之行政處分前，除已依第39條規定，通知處分相
    對人陳述意見，或決定舉行聽證者外，應給予該處分相對人
    陳述意見之機會。但法規另有規定者，從其規定。」
  2.查本件都市計畫擬定後，送內政部都市計畫委員會審議前，
    說明會係於95年4 月28日召開，城南基地之居民（包括原告
    ）曾連署向行政院陳情，並副本告知被告，嚴詞表示反對設
    立新竹科學工業園區宜蘭園區（下稱竹科宜蘭園區），被告
    亦不否認於公開展覽期間曾收到人民陳情案件，然被告並未
    依前揭都市計畫法第19條後段之規定，將該意見連同審議結
    果及主要計畫一併報請內政部核定；再者，有關都市計畫之
    審議，城南基地之居民從未參與審查，亦未給予人民陳述之
    機會，被告固辯稱曾於95年4 月28日舉行說明會，然而並未
    合法告知原告，亦未於說明會中給予原告陳述之機會，因此
    本件都市計畫擬定之程序，有違都市計畫法第19條及行政程
    序法第102 條之規定。
  3.且就城南基地系爭土地之地主而言，於本件都市計畫擬定過
    程中，被告幾未與原告會面，原告亦曾多次向被告陳情，卻
    未獲任何回應，於環境影響評估審議之過程中，行政院環境
    保護署（下稱環保署）雖執詞曾邀請地主參加，然卻不見任
    何消息之轉達。足見，本件城南基地之設置，從環境影響評
    估、都市計畫，人民均未參與，而係行政機關黑箱作業，有
    行政程序法第102 條及都市計畫法第19條之違誤。
  (四)本件都市計畫審議程序，違反都市計畫法第15條、第22條及
    第57條之規定：
  1.按都市計畫法第15條規定：「市鎮計畫應先擬定主要計畫書
    ，並視其實際情形，就左列事項分別表明之：……九實施進
    度及經費。」、同法第22條規定：「細部計畫應以細部計畫
    書及細部計畫圖就左列事項表明之：……四事業及財務計畫
    。」、同法第57條規定：「主要計劃經公布實施後，當地直
    轄市、縣（市）（局）政府或鄉、鎮、縣轄市公所應依第17
    條規定，就優先發展地區，擬具事業計畫，實施新市區之建
    設。前項事業計畫，應包含左列事項：……五財務計畫。」
  2.復依行政院94年5 月16日院臺科字第0940018090號函載明：
    「本院經濟建設委員會意見：(一)鑑於『科學工業園區宜蘭基
    地籌設計畫書』業奉本院政策核示在案，國科會將依據籌設
    計畫工作項目，進行本案後續可行性評估、實質規劃、環境
    影響評估等作業，作為判斷本案是否開發，以及規劃完備財
    務計畫等基礎，請國科會積極辦理後續相關作業。」
  3.查內政部營建署專案小組第二次審查會議紀錄第39頁：「另
    本案選址時應以北部區域整體考量，籌設計畫中敘及因竹南
    生醫、銅鑼及龍潭，等4 個基地另有其用途，故在宜蘭另設
    基地，請補充說明上開4 基地目前使用率之狀況，又宜蘭在
    評選時有數個候選基地，籌設計畫中雖有詳細評選說明，惟
    本案之土地成本最高，請加強補充其獲選之原因。」足見當
    初選址時，系爭城南基地之成本最高，然本件為何最後選定
    成本最高之城南基地，進行都市計畫設置科學園區？為何捨
    苗栗銅鑼等地而就宜蘭城南基地？被告從未說明。
  4.復查，被告從未提供足夠之資訊予內政部都市計畫委員會，
    依96年12月24日聯合報C1宜蘭版指出，新竹科學工業園區財
    務赤字嚴重，足徵本件都市計畫有所缺漏，且被告從未提供
    內政部都市計畫委員會足夠之資訊，以致委員會作出錯誤之
    判斷。
  (五)本件都市計畫範圍之劃定，有裁量濫用之情事：
  1.查被告對於徵收土地之選址，未曾透過合議公開之程序，亦
    無舉行任何公聽會，違反都市計畫法第19條規定，已如前述
    。
  2.次查，依城南基地右上角之空照圖所示，其地境線係公園路
    及凱旋路，然而為何本件都市計畫之規劃完全不顧道路此一
    現成之地境線，卻自公園路中央田梗切入，而呈現此一不自
    然之都市計畫線。被告固以減少當地衝擊及徵收成本，以符
    合原有完整地籍線為界置辯，然卻無法解釋，於其所舉城南
    基地開發周邊環境概況示意圖照片下側之3 間民宅，為何未
    為都市計畫劃定迴避而遭徵收？又其規劃為何不符道路走向
    ，而自田梗切入？且若被告考量徵收成本，而以農地及建地
    之因素來劃定系爭都市計畫之範圍，為何又有一部分農地未
    劃入？足見系爭都市計畫有判斷瑕疵之情事。被告所辯，均
    不足採。
  3.再者，倘若系爭都市計畫係依前揭紅色虛線之方式劃定，則
    往後竹科城南基地園區之車流得自公園路往台九線省道中山
    路疏散，無庸再劃定狹長之道路用地而與台九線省道中山路
    相接，且依本件之劃設方式，勢必在多徵收之道路與台九線
    多劃設一個丁字型路口架設紅綠燈，妨礙台九線車流之順暢
    ，顯見本件都市計畫劃定之不合理。
  4.被告雖辯稱城南基地規劃兩條主要道路銜接聯外道路，係為
    兼顧都市防災與交通安全之目的云云，惟倘若被告以地境線
    為基準，依公園路轉凱旋路此一道路地境線劃定都市計畫地
    區，則竹科城南基地園區之車流得循公園路兩側銜接凱旋路
    及台九線省道，自無被告所述，其劃設方法係考量疏散車流
    、防災及交通安全之目的。且被告先以園區東側新徵收通往
    台九線之道路為主要答辯理由，主張該新徵收道路足以疏解
    園區車輛，後始提出與本件無涉之所謂北側30公尺園區道路
    ，顯然係在模糊焦點。退步言，縱使前揭30公尺園區道路係
    本件基地劃設為「凸」字型之因素之一，然原告實地勘察，
    該30公尺園區道路行至台九線需歷經3 個紅綠燈，被告猶稱
    如此之劃設得疏導車流，不知其依據何在？
  5.且依被告劃設之都市計畫範圍，多徵收基地東側之園區道路
    ，此又與被告主張「避免更大民怨」之說辭不符，有前後矛
    盾之嫌。而此亦遭內政部區域計畫委員會所質疑：「第1 次
    專案小組決議七，補正資料中顯示未來台九與東側道路路口
    之服務水準已達D 級，請補充該路口服務水準之相關措施，
    建議宜蘭縣政府予以協助；……」，而觀答覆說明，充其量
    不外乎為「配合車流狀況與管制措施」、「整合號誌」及「
    劃設雙黃線」等空泛之措施，足證開設園區○○道路對城南
    基地園區之車流量毫無助益。
  6.本件都市計畫不以自然地境線及聯外道路連結為主要考量，
    於北方界址刻意彎曲，繞過被告之秘書長陳源發之高級農舍
    及土地，此有陳源發之基本資料、地籍圖謄本（黃色部分）
    及土地登記第二類謄本附卷可參，此轉角不但不符地境線，
    亦不符道路路線及都市計畫精神，更與被告官員呈給環保署
    之環境影響說明中之說辭不符，而係陳源發擔任被告都市計
    畫委員會副主委，主導本件都市計畫境界線之劃定，刻意迴
    避自身居住之農舍。足見被告之作為，不只不依循法令，甚
    至欺罔人民，而有行政機關裁量濫用之違法，至為酌然。被
    告辯稱其界址係衡酌公共利益及民眾權益云云，顯係規避之
    詞，不足採憑。
  7.又被告辯稱依宜蘭縣都市計畫委員會組織規程第11條，陳源
    發秘書長就都市計畫之審議無庸迴避云云，惟宜蘭縣都市計
    畫委員會第136 次會會議即在討論「應不應將陳源發土地劃
    入都市計畫」、「未將該土地劃入是否合理」，而陳源發之
    不動產位於科學園區周圍，土地價值將因未劃入都市計畫而
    大漲，如此之利益，如何能謂非利害關係人？被告舉都市計
    畫範圍劃定違法之果，推論其行為（即原因）係合法，誠有
    倒果為因之邏輯上謬誤。
  8.又本件竹科宜蘭園區自93年即開始為劃定、遴選及籌設等作
    業，且該都市計畫界址之係由被告先行「劃定」，再提呈國
    科會選址，而被告93年左右劃定系爭城南基地都市計畫界址
    之時點，正係訴外人陳源發任職被告「秘書長」兼「都市計
    畫副主委」之時，而該界址之劃定係由其主導，縱非其主導
    ，亦顯有下級公務員「揣摩上意」之情，否則系爭都市計畫
    界址之劃定豈有刻意閃避陳源發之住宅，不經道路地境線而
    自田梗中央切入等情事？
  9.且依宜蘭縣都市計畫委員會自90年以後之會議記錄顯示，被
    告秘書長陳源發一直身為被告都市計畫委員會之委員或副主
    委（由於會議資料眾多，原告僅矧引90年之第109 次、第11
    0 次會議紀錄），而有關系爭城南基地「變更宜蘭市都市計
    畫（運動公園附近地區）細部計畫（修正市地重畫事業計畫
    ）案」、「『變更宜蘭市都市計畫（竹科城南基地）』、『
    變更宜蘭縣政中心地區都市計畫（竹科城南基地）』案」及
    「變更宜蘭縣政中心地區細部計畫（竹科城南基地）案」之
    宜蘭縣都委會第125 次、第136 次及第143 次會議紀錄，陳
    源發亦分列委員及副主委；此外，依宜蘭縣地價及標準地價
    評議委員會名冊所示，陳源發亦為宜蘭縣地價評議委員會「
    副主任委員」；復參系爭城南基地96年公告地價示意圖，城
    南基地全部土地除右方鄰台九線省道1 坪有6 萬元外，其他
    均在2 萬至3 萬元上下，然而陳源發之土地僅緊鄰20米道路
    之公園路，為何96年公告地價1 坪高達5 萬5 千元？以同樣
    緊鄰20米道路且在宜蘭縣政中心之城南基地下方782 區以觀
    ，96年公告地價也僅2 萬9 千元左右。顯然本件都市計畫之
    「劃設」乃至於「評議」皆由陳源發一手掌控。
  10.不論如何，陳源發既職司被告都市計畫委員會要職，其房地
    產位於系爭城南基地都市計畫「洽巧閃過」而「未被劃設」
    ，該不動產價值又將因竹科宜蘭園區之設置而大幅增值，陳
    源發自應於都市計畫相關審議之行政程序中，依行政程序法
    第32條：「公務員在行政程序中，有下列各款情形之一者，
    應自行迴避：一本人或其配偶、前配偶、……為事件之當事
    人時。」之規定迴避本事件都市計畫界址之劃定或審議。而
    就陳源發與本件都市計畫關係之密切觀之，被告相關處室隱
    匿資料，推其用意，可能之解釋顯然為「相關資料顯示，界
    址之劃定確由宜蘭縣政府主任秘書陳源發主導」，為此，懇
    請鈞院依前揭行政訴訟法第165 條及第135 條之規定，認定
    原告主張本件都市計畫界址之劃定存在非專業因素之事實為
    真。
  11.綜上所述，系爭城南基地都市計畫為被告所劃設，而系爭都
    市計畫範圍劃設為「凸」字型，其不合邏輯處包含「界址不
    符地境線而自田梗切入」、「閃避園區東北之農地未徵收」
    「多徵收園區○○道路引起民怨」及「道路動線規劃極不合
    理」等情，所有客觀事實均指向同一件事，即系爭都市計畫
    之劃定「均在閃避陳源發之住宅」，故本件都市計畫顯有「
    行政機關之判斷，有違一般公認之價值判斷標準」、「行政
    機關之判斷，出於與事物無關之考量，亦即違反不當連結之
    禁止」之違法，而有判斷瑕疵之違誤。
  (六)本件訴訟提起至今，被告對於系爭城南基地都市計畫劃定成
    「凸」字型，究竟如何劃定？何人劃定？相關程序為何？等
    相關內容，被告始終避而不談且不斷以其他事項模糊焦點，
    經原告不斷翻閱歷史資料，顯示：
  1.依科學工業園區管理局製作之「新竹科學工業園區宜蘭園區
    宜蘭城南基地開發計畫與細部計畫內政部區域計畫委會第三
    次專案小組審查會議資料」第1 頁所示：「基於開發關聯性
    、範圍之完整性及公共設施資源共同利用減少土地資源之浪
    費等考量，請作業單位研究將本案與清華大學宜蘭園區案，
    就具有合併審查必要之議題，如：基地開發整體形狀、地用
    系統……並洽都委會幕僚單位，研究能否邀請都委會委員，
    併城南基地之都市土地部分，進行聯席審查。」科學工業園
    區管理局就此一問題之回覆為：「竹科城南基地範圍則是由
    縣府劃定清華宜蘭園區北面農地，並併入原南機場國有土地
    東段……」據此可知，宜蘭城南基地劃設為「凸」字形，係
    由被告所為，至為顯然。既然如此，被告自能就為何如此劃
    設做出說明（包括「如何劃定」、「劃定程序」、「委託何
    人劃定」），而非始終迴避此一訴訟上之重要爭點。
  2.此外，依被告都市計畫委員會第136 次會議紀錄附件所示，
    於系爭都市計畫審定時，有陳情人陳情：「徵收範圍有選擇
    性之考慮，已違反公平合理之程序原則。」【如：(1)陳情人
    張密等120 人：徵收區域接近運動公園凸出部分的台邊未列
    入徵收的土地，為縣政府主任秘書陳源發先生與一些有利人
    士所有，他們為何享有特權沒被徵收？讓百姓如何心服口服
    ？(2)陳情人羅照雄：建議徵收範圍擴大至運動公園以南，凱
    旋路以西之農業區。否則，運動公園以南，凱旋路473 巷以
    北應撤銷園區用地。(3)都市計劃之範圍由被告，抑或科學工
    業園區管理局？等議題】惟95年6 月8 日被告都市計畫委員
    會專案小組決議：「本案變更範圍既經科學工業園區管理局
    整體規劃，為維持園區完整性及符合科學園區基地需求規模
    ，不宜變更園區規模。」、「城南基地範圍係科學工業園區
    管理局依現地環境及科學園區基地需求規模所劃定，不宜變
    更園範圍。」將「系爭都市計畫由何人劃定」之責任推卸給
    科學工業園區管理局，更顯被告隱瞞「系爭都市計畫範圍係
    由被告劃定」之事實，且而該等議題係與陳源發之不動產是
    否被劃為本件都市計畫範圍有重大關聯，然陳源發竟未迴避
    ，反立於「副主任委員」之身份於席間與人民對立，顯違前
    揭行政程序法第32條應迴避而未迴避之規定。
  3.既然系爭都市計畫範圍之劃定係由被告所為，然其卻於原告
    前往閱卷時不斷以「無文號無法調閱」、「縣府已竭力調卷
    」及「原告主張多有違誤及主觀臆測」等語推托，試問，劃
    定都市計畫範圍非同小可，被告怎可能不留存絲毫檔案存查
    ？足見被告種種搪塞之詞，其真意恐怕只是在隱瞞事實之真
    相，事實已如此明確，若被告無法詳為說明，懇請鈞院依行
    政訴訟法第165 條第1 項「當事人無正當理由不從提出文書
    之命者，行政法院得審酌情形認他造關於該文書之主張或依
    該文書應證之事實為真實。」之規定，認原告之主張為有理
    由。
  (七)系爭都市計畫劃定之面積乃至於徵收程序，顯有違土地徵收
    條例第3 條及比例原則：
  1.按土地徵收條例第3 條規定：「國家因公益需要，興辦下列
    各款事業，得徵收私土地；徵收之範圍，應以其事業所必須
    者為限：……」行政程序法第7 條規定：「行政行為，應依
    下列原則為之：一採取之方法應有助於目的行為達成。二有
    多種方法能達成目的之方法時，應選擇對人民權益損害最少
    者。三採取之方法所造成之損害不得與欲達成目的之利益顯
    失均衡。」是為「比例原則」之規定。
  2.依內政部營建署區域審查委員會之會議記錄，委員質問：「
    第1 次專案小組決議之(四)，依補正資料說明，預估目前有意
    願廠商用地需求僅約6 公頃，惟本案規劃廠房用地達34.8公
    頃（含都市土地部分），仍請補充具體招商計畫。」既然預
    估目前有意願之廠商用地需求僅6 公頃，為何徵收共達70.6
    3 公頃之土地（包含都市計畫內26.98 公頃、非都市土地26
    .06 公頃及軍用地約17公頃）？被告固以竹科城南基地園區
    需公共設施之開發，兼顧人文環境等理由置辯，然為何多剝
    奪64公頃之農地？在「公共設施、環境開發」與「農民生計
    」兩相權衡下，被告竟以前者為優先考量，被告高舉科學園
    區將增加宜蘭地區就業人口之大旗，將都市計畫及徵收行為
    合理化，卻未顧及被犧牲人民之感受。是以，本件徵收程序
    確實不需要面積如此龐大之土地，而有違反土地徵收條例第
    3 條「應以其事業所必須者為限」之規定及比例原則。
  3.且本件科學園區所需之土地既然僅有6 公頃，然而被告竟於
    基地劃設時，建議將面積增加為132 公頃（參宜蘭基地遴選
    專案工作小組第5 次會議記錄），幸未為科學工業園區管理
    局所採納。然此足資證明，被告對於系爭界址之劃定，存有
    非專業因素，否則，土地需用6 公頃，為何需提報需用面積
    為132 公頃，而有如此巨大之差距？亦足證明，系爭城南基
    地界址之劃設係由被告先行為之，再送交國科會為選址之工
    作，故系爭界址之劃設，存有判斷瑕疵之違誤。
  4.又本件科學園區所需土地與徵收用地間之落差如此巨大，其
    原因勢必與被告提供予內政部都市計畫委員會之相關文件有
    關，此部分自應由被告妥為解釋，鈞院亦曾命被告提出其就
    「竹科城南基地」都市計畫及細部計畫審議，向內政部提出
    之資料全卷，被告卻不斷以本件開發計畫書皆置於網路上置
    辯。然而，被告提送內政部之原始資料文件，必定有添加網
    路上無法得知之相關說明，原告即便搜尋到相關資料，亦無
    法窺其全貌，且原告亦無法得知所尋之資料是否與被告所指
    相符？（實際上，經原告上網搜尋，除零散會議紀錄外，未
    見原告所稱之計畫書）又被告既辯稱原告之指述被告提供內
    政部之資料與事實不符之說辭純屬臆測，為何不舉證以明其
    說？本件被告始終無法說明其究竟提呈何種資訊予內政部都
    市計畫委員會，是原告有足夠理由相信被告將與事實不符之
    事項提呈內政部都市計畫委員會，以致該委員會作出錯誤之
    判斷，而有「行政機關所為之判斷，是否出於錯誤之事實認
    定或錯誤之資訊」之判斷違法情事；且被告拒不提出相關資
    料文件，更有違訴訟上武器平等原則，而有行政訴訟法第13
    5 條第1 項「當事人因妨礙他造使用，故意狀證據減失、隱
    匿或致礙難使用者，行政法院得審酌情形認他造關於該證據
    之主張或依該證據應證之事實為真實。」之適用。
  5.本件通訊知識服務園區確實得以傷害環境最小、土地利用最
    大之方式，設置於宜蘭利澤工業區，然被告卻依「變更宜蘭
    市及縣政中心地區都市計畫（新竹科學工業園區宜蘭園區宜
    蘭城南基地）案第一次專案小組審查意見及答覆表」辯稱「
    『利澤工業區』位於龍德工業區東側，面積約329 公頃，工
    業用地約203 公頃，已公告可出售面積119.31公頃，亦已全
    部租售。」，惟查，被告於96年9 月份公告時，利澤工業區
    仍有3 期共計75公頃之土地仍可利用，此外，利澤工業區尚
    有六輕所遺留下之600 公頃工業用地（六輕原33本有921 公
    頃之土地，後因故並未開發，故讓利澤工業區買回300 公頃
    ，剩下剩600 公頃左右），故利澤工業區確實有閒置之土地
    ，此有97年3 月21日中國時報C1宜蘭版面可稽，顯與被告之
    說詞不符。
  6.且依被告提呈內政部之資料觀之，被告不斷聲稱利澤工業區
    之用地已全部租售，然觀被告於96年9 月份之公告，利澤工
    業區仍有3 期共75公頃可用，此外，亦有六輕所遺留之600
    公頃工業用地，故利澤工業區確有閒置土地，與被告說辭不
    符。再者，依「新竹科學園區宜蘭園區宜蘭城南基地開發計
    畫96年7 月5 日內政部區域計畫委員會第4 次專案小組審查
    決議既處理說明」被告提呈內政部區域計畫委員會之資料顯
    示，城南基地私有地佔總徵收土地高達77.9% ，公有地僅22
    .1% ，而利澤簡之私有地僅為總土地之43% ，公有地為57%
    ，然本件竟捨私有地比例較低之利澤工業區，就私有地比例
    高且易造成劇烈人民抗爭之城南基地，不僅造成人國家與人
    民間之對立，更有浪費公帑之嫌，故其選址亦顯有判斷瑕疵
    之違誤，甚明。
  7.倘本件竹科宜蘭園區得設置於利澤工業區，一則得充分利用
    土地，二則得避免宜蘭縣市最核心之宜蘭運動公園附近，即
    本件之城南基地受到工業排放之廢氣廢水等環境之污染（本
    件環境影響評估，以『不得量產』之條件為『有條件通過』
    ，惟不得量產之標準何在？被告事後監督措施是否完善？皆
    未見說明）；此外，竹科銅鑼基地耗費公帑2 、3 百億元，
    迄今10年仍然閒置，為何不考慮優先利用，將系爭城南基地
    所欲導入之知識創意產業，引至該地？開發單位之思維、判
    斷邏輯為何？若有閒置空間可用，可避免浪費公帑及農地被
    徵收之命運，惟行政機關為開發行為時，總將「徵收」當作
    最優先考量之手段，認為農民領取徵收補償金後即已充分達
    到「安撫」或「補償」之效，卻忽略在徵收處分後，農民喪
    失賴以維生之農田，亦喪失農民保險資格，進而失去請領農
    民年金之資格，試問，農民如何措其手足？全臺灣科學工業
    園區不下10餘座，政治人物為了爭取政績，傾全力爭取在地
    未需求之科學園區，在徵取到科學園區進駐後，又放任閒置
    ，以現今景氣之低靡，不禁令人質疑，城南基地是否能順利
    招商，是否會如苗栗銅鑼科學園區般，閒置而乏人問津？因
    此，本件既無將竹科宜蘭園區設置於城南基地之必要，其徵
    收之行為自非「應以其事業所必須者為限」，有違土地徵收
    條例第3 條之規定。
  8.且依「新竹科學園區宜蘭園區宜蘭城南基地開發計畫與細部
    計畫案96年4 月2 日內政部區域計畫委員會第3 次專案小組
    審查決議既處理說明」第2 ～5 頁，被告提呈內政部區域計
    畫委員會之「辦理情形說明」表示，「銅鑼及竹北生醫基地
    因尚未提供廠商承柤」云云，然而銅鑼園科學園區自政府徵
    收後，至今仍未動用而閒置，然本件為何捨銅鑼科學園區，
    「另行徵收」宜蘭城南基地土地，甚至多次引發居民抗爭，
    對此一事實，被告全未說明，竟僅以「未提供承租」等語含
    混帶過，顯有隱匿相關資訊之情事。
  9.復依「行政院經濟建設策員會第1197次委員紀錄」，行政院
    主計處曾就「財務規劃與經費籌措」提出質疑，「宜蘭園區
    開發所需經費，城南基地需641 億元，五結中興基地需22億
    元，……前後經費原則不一，亦與其他科學園區開發經費分
    擔原則不一致，且本案所需金額龐大，若依籌設計畫書之規
    劃，國庫負擔金額達718 億元，須考量國庫負擔力，及對其
    他建設可能產生之排擠效應。……依據宜蘭園區籌設計畫書
    ，宜蘭城南基地及五結中興基地並未做財務評估，……」足
    見原告對於本件之選址「花費之成本最高，為何捨苗栗銅鑼
    等地不用，單鍾城南基地土地」，故本件選址有違判斷瑕疵
    違誤等主張，係有所本。
  10.承上，行政程序應依比例原則為之，為行政程序法第7 條所
    揭櫫，本件城南基地之需用地僅為6 公頃，然系爭都市計畫
    及徵收處分之需用地竟高達70.63 公頃，被告之行為自非「
    對人民權益損害最少」；倘若徵收後被告始發覺有多餘之土
    地，勢必將該土地挪作他用，如此，人民之損害無法回復，
    政府原本之政策無法貫徹，更不符比例原則中「採取之方法
    所造成之損害不得與欲達成目的之利益顯失均衡」。
  (八)本件都市計畫有違「工業區開發環境影響評估審議規範」：
  1.按工業區開發環境影響評估審議規範（下稱審議規範）第2
    條規定：「本審議規範係提供本署環境影響評估審查委員會
    ，作為工業區開發環境影響說明書、環境影響評估報告書（
    初稿）等審查之基準。」同規範第19條第3 項規定：「開發
    區產生之廢（污）水，禁止排放至農專屬灌排水系統，以確
    保生態環境及避免污染農業灌溉水質。但情形特殊，採搭排
    至農業專屬灌排水系統者，其廢（污）水應處理至符合灌溉
    水水質標準。」
  2.查本件竹科宜蘭園區所提之廢水管制未列入物質安全資料表
    中常見之科技染物質，例如：二氯乙烷、三氯甲烷、VOC （
    發揮性有機化合物）等「國際環保公約管制之易致空氣污染
    物」之科技污染物管制項目，計算基準草率，根本無法掌控
    廠商製造之污染，且系爭竹科宜蘭園區竟設有1 公頃之污水
    處理場，一旦量產，對於宜蘭之環境影響將造成無可回復之
    重大損害，都市計畫卻輕率過關，顯係行政裁量之濫用。此
    外，本件都市計畫係依「石油化學專業區以外工業區」之放
    流水標準，非以灌溉水水質為標準，違反「灌溉用水水質標
    準」，且依「本污水處理廠放流水對承受水體之水質影響分
    析」結果，科學工業園區之設置，將造成美福排水－排水橋
    段之生化需氧逾丙類水體水質標準，有違前揭審議規範第19
    條第3 項之規定。因此，本件都市計畫確有違法之情事。
  3.承前，本件都市計畫設置科學工業園區之結果，將造成城南
    基地周圍環境之污染，其「手段之適法性」已有疑問，且本
    件都市計畫之需用地僅6 公頃，倘若依循此都市計畫徵收70
    .63 公頃，除將大範圍造成環境污染，其達成目的與造成之
    損害之比例顯不相當，與比例原則有違。
  (九)末按，依行政訴法第59條「民事訴訟法第118 條至121 條之
    規定，於本節準用之。」而依民事訴訟法第119 條規定：「
    書狀及其附屬文件，除提出於法院者外，應按應受送達之他
    造人數，提出繕本或影本。」本件被告答辯狀之附件，從未
    送達予原告，且經鈞院於98年3 月17日庭期命被告提出後，
    被告訴訟代理人表示「針對原告所提被告漏附的附件資料，
    容後被告訴代回去之後，補寄給原告訴代。」惟至今亦未見
    附件之送達，被告之行為顯已違反上開規定等情。
  (十)原告於98年6 月22日再赴被告宜蘭縣政府計畫科閱覽卷宗，
    爰將閱卷結果說明如下：
  1.按「公務員或機關掌管之文書，行政法院得調取之。如該機
    關為當事人時，並有提出之義務。」、「左列各款文書，當
    事人有提出之義務：……四就與本件訴訟關係有關之事項所
    作者。」行政訴訟法第164 條第1 項及第163 條定有明文。
    次按「當事人無正當理由不從提出文書之命者，行政法院得
    審酌情形認他造關於該文書之主張或依該文書應證之事實為
    真實」、「當事人因妨礙他造使用，故意將證據滅失、隱匿
    或致礙難使用者，行政法院得審情形認他造關於該證據之主
    張或依該證據應證之事實為真實。」行政訴訟法第165 條及
    第135 條定有明文。
  2.原告於6 月22日赴被告宜蘭縣政府閱卷時，承辦人員已先行
    將卷證影印完畢交原告攜回，並表示「所有資料都在這裡，
    已經沒有其他資料。」（事實上僅係數十頁之文件）經原告
    當場審視發現，該等資料除宜蘭縣其他鄉鎮公所向被告爭取
    設置竹科宜蘭園區之函文外，全無系爭城南基地為何被劃設
    為「凸」字型之任何會議記錄或資料，而被告計畫處處長竟
    然出面表示：「如果你們有文號，我就找得到，你們這樣要
    資料，我無法提供。」，經原告訴訟代理人質疑：「民眾不
    可能知悉行政機關內部文件之文號，照你的邏輯，是不是我
    們怎麼申請都調不到資料？」計畫處處長竟回答：「對，你
    們這樣聲請，調不到資料。」等語，嗣經原告要求進入被告
    檔案室查詢，更經被告加以拒絕。惟查：
    (1)依檔案法第17條規定：「申請閱覽、抄錄或複製檔案，應
      以書面敘明理由為之，各機關非有法律依據不得拒絕。」
      且本件並無同法第18條有關國家秘密、工商秘密或人事及
      薪資資料等行政機關得拒絕閱覽之文件。此外，依政府資
      訊公開法第8 條：「具有中華民國國籍並在中華民國設籍
      之國民……，得依本法規定申請政府機關提供政府資訊。
      」且本件並無同法第18規定之國家機密、犯罪偵查、專門
      知識考試之相關資料。據此，被告前次既已向原告申請閱
      覽卷宗（98年6 月4 日），原告於本次（98年6 月22日）
      閱覽時亦再度向被告申請，被告自不得始終執陳詞，拒絕
      原告進入檔案室查詢。
    (2)本件「原告赴被告處閱覽相關卷證」係鈞院之諭示，今被
      告卻無端推託，試問，原告如何能得知相關文號？被告此
      種發言，除刁難人民外，更藐視鈞院調查證據之諭示。而
      依95年3 月10日「宜蘭城南基地開發計畫公開說明會會議
      紀錄」科學園區管理局之說明：「科學用地範圍係由縣府
      （宜蘭縣政府）所提8 個替選基地中，經基地評選委員會
      的專家學者基於區位及環境特性等因子，審慎考量評估後
      所選出的。」，顯然國科會於遴選基地前，對基地之劃設
      、範圍等已有完整資料，否則國科會若無任何園區界址劃
      定之資料，其選定城南基地為竹科區宜蘭園區之依據何在
      ？而本件被告又豈有可能無任何記錄可供參考，顯見被告
      諸多推託之詞，其目的恐怕只是在隱匿證據。本件訴訟之
      初，被告對於未依行政訴訟法規定將答辯狀附件送達原告
      一事，原先聲稱「這麼厚一本，為什麼要送原告」，嗣又
      改稱「原告係指那一份書狀，我們不清楚，而且我們都有
      送」；後對原告之聲請調查證據主張又認「請原告自行上
      網搜尋資料」而有違前揭行政訴訟法第163 條及第164 條
      之規定，今原告為利於訴訟之進行，亦遵從鈞院諭示，兩
      度赴被告處閱卷，卻遭被告以各種理由敷衍拒絕，被告從
      頭至尾均不配合本件訴訟之進行，後又拒絕釐清相關事實
      ，以被告隱匿相關事證之情事觀之，若謂本件無重大違法
      之處，孰人能信。
  (十一)聲明求為判決撤銷訴願決定及原處分1 、原處分2 ；訴訟費
    用由被告負擔。
三、被告抗辯則以：
  (一)按都市計畫法第27條第1 項第3 款規定：「都市計畫經發布
    實施後，遇有左列情事之一時，當地直轄市、縣（市）（局
    ）政府或鄉、鎮、縣轄市公所，應視實際情況迅行變更：一
    ……三為適應國防或經濟發展之需要時。」同法第19條、第
    21條第1 項及第23條第1 項：「主要計畫擬定後，送該管政
    府都市計畫委員會審議前，應於各該直轄市、縣（市）（局
    ）政府及鄉、鎮、縣轄市公所公開展覽30天及舉行說明會，
    並應將公開展覽及說明會之日期及地點登報周知；任何公民
    或團體得於公開展覽期間內，以書面載明姓名或名稱及地址
    ，向該管政府提出意見，由該管政府都市計畫委員會予以參
    考審議，連同審議結果及主要計畫一併報請內政部核定之。
    」、「主要計畫經核定或備案後，當地直轄市、縣（市）（
    局）政府應於接到核定或備案公文之日起30日內，將主要計
    畫書及主要計畫圖發布實施，並應將發布地點及日期登報周
    知。」、「細部計畫擬定後，除依第14條規定由內政部訂定
    ，及依第16條規定與主要計畫合併擬定者，由內政部核定實
    施外，其餘均由該管直轄市、縣（市）政府核定實施。」又
    都市計畫法臺灣省施行細則第6 條規定「本法第19條規定之
    公開展覽，應在各該縣（市）政府及鄉（鎮、市）公所所在
    地為之，縣( 市) 政府應將公開展覽日期、地點連同舉辦說
    明會之日期、地點刊登當地政府公報或新聞紙3 日，並在有
    關村( 里) 辦公處張貼公告。」
  (二)被告依都市計畫第27條第1 項第3 款等相關規定，進行都市
    計畫變更，以95年4 月12日府建城字第0950043099A 號公告
    公開展覽系爭變更都市計畫及變更細部計畫案之計畫圖、說
    明書，並自95年4 月12日起至95年5 月11日止（共30日）分
    別於被告建設局、宜蘭市公所公告欄公開展覽，且於95年4
    月14日至16日刊登公告內容於中國時報，公開說明會則於95
    年4 月28日在被告第二會議室召開。公開展覽期間共收到4
    件人民陳情案件，並經宜蘭縣都市計畫委員會第136 次會議
    決議「變更主要計畫及公民團體陳情意見部分照專案小組審
    查結果通過，並修正未便採納理由」。嗣被告將民眾陳情意
    見連同審議結果及系爭變更都市計畫案，報請內政部都市計
    畫委員會決議通過，經內政部核定，請被告依法發布實施。
    又96年9 月21日經宜蘭縣都市計畫委員會第143 次會議決議
    通過系爭變更細部計畫案。被告旋依都市計畫法相關規定，
    以原處分1 及原處分2 公告系爭變更都市計畫與變更細部計
    畫案，依法發布實施，均符合變更都市計畫相關法令規定。
  (三)依區域計畫法第15條之4 之規定，城南基地非都市土地，許
    可審議係屬各該區域計畫擬定機關（內政部）之權責，被告
    以95年7 月24日府建城字第0950043863號函報請內政部辦理
    許可審議。
  (四)本案原告指陳被告提請內政部都市計畫委員會審議之「變更
    宜蘭市都市計畫（竹科城南基地）案」及「變更宜蘭縣政中
    心地區都市計畫（竹科城南基地）案」內容，原告以宜蘭縣
    政府特刊、宜蘭縣政府新聞報導及聯合報均指出，96年及97
    年招商成果豐碩、引進多筆投資案，縣內高科技工作機會暴
    增等，以致使內政部都市計畫委員會審議做出錯誤判斷而准
    予變更等理由，原告主張多有違誤：
  1.被告前以95年4 月12日府建城字第0950043099A 號公告公開
    展覽「變更宜蘭市都市計畫（竹科城南基地）案」、「變更
    宜蘭市都市計畫（運動公園附近地區）細部計畫（竹科城南
    基地）」、「變更宜蘭縣政中心地區都市計畫（竹科城南基
    地）案」及「變更宜蘭縣政中心地區細部計畫（竹科城南基
    地）」等計畫書圖，並舉辦說明會後，將全案送請宜蘭縣都
    市計畫委員會審議，並於95年6 月30日經宜蘭縣都市計畫委
    員會第136 次會議通過審查在案，已如前述。
  2.本案內政部都市計畫委員會於95年9 月5 日第641 次會議決
    議：「本案因案情複雜，由本會委員組成專案小組（成員另
    案簽請兼主任委員核可）先行審查，研提具體意見後，再提
    會討論。」並於95年10月12日、96年1 月18日、96年4 月13
    日及96年6 月5 日召開4 次專案小組審查會議審查完竣，並
    由科學工業園區管理局，提出審查意見及答覆說明。本案內
    政部都市計畫委員會於召開第2 次專案小組時，科學工業園
    區管理局與被告先就96年1 月18日第1 次專案小組審查會議
    意見，提出相關工業區其區位及供應條件，無法滿足通訊知
    識服務產業之需求及未來發展情形，補充具體之評估說明。
  3.復查本案部分基地因位屬非都市地區土地，應經內政部區域
    計畫委員會審議，科學工業園區管理局於95年11月3 日檢送
    「新竹科學工業園區宜蘭園區宜蘭城南基地開發計畫與細部
    計畫內政部區域計畫委員會第2 次專案小組審查會議950922
    第1 次專案小組會議問題及答覆說明」，就現有區域及生活
    圈工業區土地供需狀況暨計畫引進工業區種類與現有區域及
    生活圈之工業類別，是否相互配合之分析，提出具體數據資
    料說明，故綜觀科學工業園區管理局與被告所提之審查意見
    回覆說明，皆無原告主張被告之宜蘭縣政府特刊96年8 月出
    刊及97年4 月18日聯合報C1版等招商成果豐碩及引進投資案
    從78件增為95件等數據資料，作為影響內政部都市計畫委員
    會及內政部區域計畫委員會之審議。揭櫫原告所提之宜蘭縣
    政府特刊及聯合報所報導時間，與本案審查時間差異甚大，
    故原告所為之主張，顯係其主觀之臆測，洵無足採。
  4.都市計畫之擬定或變更，係政府為增進公共利益，針對地方
    情形所為政策性之一般行政措施，其施行如係依據都市計畫
    法規定辦理，則屬法律賦予之職權，不得恣意指摘其行為為
    違法（最高行政法院70年判字第543 號判決參照）。
  (五)有關本案竹科宜蘭園區選址乙節：
  1.查因竹科宜蘭園區涉宜蘭縣開發甚鉅，是以，被告除於93年
    3 月17日函請宜蘭縣各鄉鎮公所提報建議用地外，另依專家
    學者所規劃「新竹科學園區宜蘭基地計畫書」之建議，經被
    告彙整後，於93年4 月24日向科學工業園區管理局提報五結
    中興、宜蘭城南、頭城下埔、利澤等4 個候選基地；93年6
    月24日提報增加員山內城、三星天送埤基地，另依冬山、三
    星鄉公所建議分別於93年7 月16日及19日提報冬山茅埔基地
    及三星紅柴林基地。
  2.竹科宜蘭園區基地遴選會議，係由國科會邀集專家學者及社
    會公正人士組成基地遴選委員會，依據被告所陳報之宜蘭城
    南、頭城下埔、員山內城、五結中興、蘇澳新馬（含利澤工
    業區）、三星紅柴林、三星天送埤、冬山茅埔等八處基地進
    行區位及環境分析，並於93年8 月4 、5 日赴各參選基地現
    勘；93年8 月31日進行基地決選；93年10月13日完成選址工
    作，決議以宜蘭城南基地、五結中興基地作為通訊知識服務
    園區；三星紅柴林基地作為第一期生產型基地。
  3.是以，本案係由被告依專家學者所規劃之「新竹科學園區宜
    蘭基地計畫書」及鄉鎮公所建議，向科學工業園區管理局提
    報五結中興基地等8 筆候選基地，並由國科會邀集專家學者
    及社會公正人士組成基地遴選委員會，依據8 處基地區位及
    環境進行分析，並非如原告所稱未透過合議公開程序。
  (六)本案原告指陳被告辦理變更都市計畫刻意彎曲閃避被告秘書
    長陳源發之農舍，並由陳源發主導本件都市計畫境界線之劃
    定一節，原告主張亦多有違誤及主觀臆測：
  1.政府興辦重大公共建設，需衡酌公共利益及民眾權益，對於
    開發造成當地民眾的衝擊，在不影響開發效益的前提下，儘
    可能減少衝擊，以降低民怨及增加開發可行性。
  2.有關本案基地範圍之劃設，係依現地環境及科學工業園區管
    理局使用需求規模所劃設，全區計畫範圍亦經科學工業園區
    管理局整體規劃，符合其使用需求及規模，先予陳明。
  3.本案基地規劃兩條主要道路以銜接聯外道路，包括基地北側
    劃設30公尺寬道路，銜接公園路、嵐峰路到聯絡道B 道路；
    另規劃基地東側之園區道路，銜接台九線省道，並設置有紅
    綠燈號之交通管制措施，以兩條主要道路來分散園區進出之
    車流，兼顧都市防災與交通安全之目的。非如原告所陳，本
    案僅需依賴基地北側之單一主要道路使用作聯外使用即可，
    原告說法，亦不符都市防災及交通規劃之精神。
  4.本案基地東北側以凱旋路及其473 巷為界，係以原有完整地
    籍線為界，並將基地北側無建物之土地納入計畫範圍之規劃
    ，其北側基地土地配置30公尺之園區道路，以作為聯外道路
    之使用，一方面除紓解城南基地南北向之交通需求外，另考
    量本基地南側清華大學園區開發後，所衍生相關交通旅次需
    求，故規劃30公尺園區道路以供使用。且於被告96年11月22
    日府建城字第0960152192A 號函公告「變更宜蘭市都市計畫
    （竹科城南基地）案」之交通運輸規劃，已規劃聯外道路系
    統，新闢北向聯外道路（30公尺），即由本案基地30公尺之
    園區道路往北延伸新闢30公尺聯外道路以銜接至嵐峰路至宜
    蘭聯絡道B ，以快速導引車流至國道五號高速公路，避免本
    案基地與清華大學園區所產生車流，直接行駛或穿越公園路
    （20公尺寬）銜接台九線省道，減少通過性車流對地區交通
    的衝擊，先予陳明。故非如原告所陳園區○○○道路僅由本
    案基地北側公園路（20公尺）銜接台九省道即可之說法，亦
    不符96年1 月18日內政部都市計畫委員會第1 次專案小組審
    查意見與95年9 月22日內政部區域計畫委員會第1 次專案小
    組審查意見中，對交通系統規劃之要求，更無原告所陳係為
    避免被告秘書長即宜蘭縣都市計畫委員會副主委之民怨說辭
    。
  5.本案基地北側未納入基地範圍，實因該範圍內既有合法建物
    早以林立，且部分新建建物與居民較多（詳城南基地開發案
    周邊環境概況示意圖：照片1 、2 、3 、4 、5 、8 ），本
    案亦配合園區規劃30公尺計畫道路，將連接公園路旁之無建
    築物農業區土地一併納入計畫範圍，避免增加徵收合法建築
    物之農業區與住宅區土地，並依原有地籍線為界，納入計畫
    範圍，且該計畫範圍東北側未納入計畫範圍內之農業區土地
    與合法建築物，非僅被告秘書長之房舍，亦有多達5 棟合法
    建築物位於該農業區內，加已鄰近住宅區之房舍多達20多戶
    ，屬居住較密集之區域，倘將前揭土地納入計畫範圍內，不
    但增加開發成本，拆除更多住戶房舍，恐造成更大民怨。由
    於本案基地東北側以凱旋路及其473 巷為界，為兼顧減少當
    地衝擊及徵收成本，以原有完整地籍線為界，選擇無建物土
    地範圍（詳城南基地開發案周邊環境概況示意圖：照片6 、
    7 、9 ），並規劃30公尺計畫道路，銜接宜蘭運動公園，以
    紓解部分交通運輸及車流，非僅依田梗為界（實依原有地籍
    線為界），更無原告所稱避開特定人士之情事。
  6.又本案被告之秘書長陳源發雖為宜蘭縣都市計畫委員會副主
    任委員，自應出席與會審查本案，且陳源發之所有土地及房
    舍因非屬計畫範圍內之權利關係人，自無宜蘭縣都市計畫委
    員會組織規程第11條規定，應利益迴避之疑慮：宜蘭縣都市
    計畫委員會第109 次會議、110 次會議之審議案件，被告之
    秘書長陳源發於審議都市計畫時，非為有利害關係之委員，
    故無有迴避之疑慮。另宜蘭縣都市計畫委員會第125 次會議
    審議案件中「變更宜蘭市都市計畫（運動公園附近地區）細
    部計畫（修正市地重劃事業計畫）案」，該都市計畫案之變
    更計畫範圍，並不包含整個細部計畫區，僅針對台九號省道
    以西部份進行變更，且陳源發所有之土地為農業區，非為細
    部計畫範圍內住宅區之市地重劃範圍，故亦非屬前開組織規
    程第11條規定，都市計畫委員審議都市計畫時，有利害關係
    之委員應自行迴避之疑慮。至於宜蘭縣都市計畫委員會第13
    6 次會議審議案件「變更宜蘭市都市計畫（竹科城南基地）
    案」及「變更宜蘭縣政中心地區都市計畫（竹科城南基地）
    案」變更計畫範圍亦不包含陳源發所有之土地，且非為利害
    關係人，當無自行迴避之疑慮。
  7.加以，本案都市計畫審議主任委員為被告之縣長，且本案計
    畫範圍之規劃，係依現地環境及科學工業園區管理局使用需
    求規模所劃設，並無陳源發主導本件計畫範圍劃定之情事，
    且本案都市計畫內容之審查，非僅以被告都市計畫委員會審
    議通過即可，仍需提送內政部都市計畫委員會審議核定，並
    經被告公告發布實施後，本計畫變更案始得成立。復綜觀本
    案變更計畫經過，被告之秘書長陳源發僅參與宜蘭縣都市計
    畫委員會第136 次會議審查，且會議主持人為乙○○主任委
    員，非為陳源發主導，亦未見其參與基地選址、內政部都市
    計畫委員會或區域計畫委員會等相關審查會議。加以，本案
    基地之選址過程及籌設計畫，係由國科會選定位址，並於94
    年5 月16日以院臺科字第0940018090號函核定「新竹科學工
    業園區宜蘭基地籌設計畫書」，亦非屬被告主導辦理，因此
    ，並無原告所陳，由陳源發主導都市計畫境界線劃定之情事
    ，此顯係原告主觀之臆測，洵無足採。
  8.且查依行政院93年4 月28日院臺內字第0930014698號令修政
    之「各級都市計畫委員會組織規程」第4 條規定：「都市計
    畫委員會主任委員，由內政部、各級地方政府鄉（鎮、市）
    公所首長分別兼任；其在直轄市、縣（市）政府，並得指派
    副首長或主管業務機關首長擔任之。都市計畫委員會副主任
    委員，由主任委員就委員中指派1 人擔任之。都市計畫委員
    會委員，由內政部，各級地方政府或鄉（鎮、市）公所首長
    分別就左列人員派聘之：一主管業務機關首長或單位主管。
    二有關業務機關首長或單位主管或代表。三具有專門學術經
    驗之專家。四熱心公益人士。……」，另依前開組織規程第
    6 條第2 項規定：「依第4 條第3 項第1 款及第2 款派聘之
    委員，於任期內職務異動時，得改聘之。」，由於被告之秘
    書長陳源發自90年以後之任期職務並無異動，並由被告依前
    開規定派聘之委員，並依法審議都市計畫案件，自無不符規
    定。況依行政程序法第32條之規定，被告之秘書長陳源發亦
    非劃定計畫範圍內之當事人，亦無該法之認定與適用，併予
    陳明。
  (七)有關原告對徵收補償地價及地價評議委員會有所質疑及誤解
    一節，謹說明如下：
  1.按土地徵收條例第30條規定：「被徵收之土地，應按照徵收
    當期之公告土地現值，補償其地價。……。前項徵收補償地
    價，必要時得加成補償；其加成補償成數，由直轄市或縣（
    市）主管機關比照一般正常交易價格，提交地價評議委員會
    於評議當年期公告土地現值時評定之。」又「本條例第30條
    第1 項所稱徵收當期之公告土地現值，指徵收公告期滿次日
    起算第15日之公告土地現值。……」土地徵收條例施行細則
    第30條定有明文。竹科宜蘭園區城南基地奉內政部97年11月
    12日台內地字第0970186609號函准予徵收，被告旋於97年11
    月12日以府地用字第0970151688A 號公告徵收，公告期間自
    97年11月12日起至97年12月12日止，依前揭規定，應以97年
    公告土地現值及加成補償成數給予地價補償，先予敘明。
  2.再按地價調查估計規則第2 條、第18條第1 項、第21條第1
    項規定：「直轄市或縣（市）地政機關為地價調查估計之主
    辦機關。並得授權所轄地政事務所辦理之。」、「劃分地價
    區段時，應攜帶地籍圖、地價分布圖及地價區段勘查表實地
    勘查，……，斟酌地價之差異、當地土地使用管制、交通運
    輸、自然條件、土地改良、公共建設、特殊設施、工商活動
    、房屋建築現況、土地利用現況、發展趨勢及其他影響地價
    因素，於地籍圖上將地價相近、地段相連、情況相同或相近
    之土地劃為同一地價區段。」、「估計區段地價之方法如下
    ：一有買賣實例或收益實例估計正常單價之區段，以調整至
    估價基準日之實例土地正常單價，求其中位數為各該區區地價。二無買賣實例及收益實例之區段，應於鄰近或適
    當地區選取2 個以上使用分區相同或編定用地相同，且依前
    款規定估計出區區，作為基準地價區段，按影響
    地價區域因素評價基準表及影響地價區域因素評價基準明細
    表，修正估計目標地價區區地價。無法選取使用分區
    或編定用地相同之基準地價區段者，得以鄰近使用性質類似
    或其他地價區區地價修正之。……」
  3.「變更宜蘭市都市計畫（運動公園附近地區）細部計畫（竹
    科城南基地）」及「變更宜蘭縣政中心地區細部計畫（竹科
    城南基地）等2 案，前經被告以原處分2 公告發布實施。因
    此，該轄區地價調查單位宜蘭地政事務所於辦理97年公告土
    地現值作業時，即依該都市計畫使用分區，劃分區區及估計區段地價。原告所有坐落宜蘭市○○段1441、14
    42、1443地號土地經該所依前揭規定，劃屬宜蘭市編號第78
    2 號地價區區係面向宜蘭縣政中心，與建蘭北路（
    寬20米）並未直接毗鄰，其間有一條約2 米寬之排水溝，且
    區段內部分土地與路面有高低地塹，此有第782 號地價區段
    現場照片附卷可參；而直接面臨宜蘭運動公園之編號第293
    號地價區段，其自然條件（地形、地勢）、交通運輸（接近
    運銷中心程度、接近消費市場程度）、公共建設（面臨運動
    公園）、發展趨勢等均較本區段為佳，此有第293 號地價區
    段現場照片可參，地價自有高低差異。97年公告土地現值宜
    蘭縣地價評議委員會評定結果，第782 號地價區段每平方公
    尺為6,800 元、第293 號地價區段則為每平方公尺11,500元
    ，此亦有第782 號及第293 號地價區段97年公告土地現值評
    議表影本附卷可查。
  4.另依內政部訂頒之「地價及標準地價評議委員會組織規程」
    第3 條、第4 條、第5 條及第10條規定：「本會任務為下列
    事項之評議：一地價區段之劃分及各區段之地價。二土地改
    良物價額。三市地重劃前後及區段徵收後之地價。四依法復
    議之徵收補償價額。五依法異議之標準地價。六徵收補償地
    價加成補償成數。七其他有關地價及標準地價評議事項。」
    、「本會置委員17人，其中1 人為主任委員，由……縣（市
    ）長或副縣（市）長兼任；1 人為副主任委員，由直轄市政
    府秘書長、縣（市）政府主任秘書兼任……」、「本會會議
    由主任委員召集，並為會議主席；主任委員不能出席時，由
    副主任委員代理之。」、「本會對於地價……之評議，應切
    合該地當時土地…之實值。」被告秘書長陳源發依規定為宜
    蘭縣地價及標準地價評議委員會副主任委員，並於主任委員
    不能出席時擔任主席，依法有據。至該會評議地價區段之劃
    分與各區段之地價及依法復議之徵收補償價額時，係針對地
    價調查機關（即轄區地政事務所）所調查之地價，審查其是
    否切合估價當時土地之實值與反應一般正常交易價格；至於
    都市計畫之劃定，亦非該會之職權。
  5.又「直轄市或縣（市）主管機關於接到中央主管機關通知核
    准徵收案時，應即公告，並以書面通知土地或土地改良物所
    有權人及他項權利人。」、「土地權利關係人對於第18條第
    1 項之公告有異議者，應於公告期間內向該管直轄市或縣（
    市）主管機關以書面提出。該管直轄市或縣（市）主管機關
    接受異議後應即查明處理，並將查處情形以書面通知土地權
    利關係人。」、「被徵收土地權利關係人對於徵收補償價額
    不服前項查處情形者，該管直轄市或縣（市）主管機關得提
    請地價評議委員會復議，土地權利關係人不服復議結果者，
    得依法提起行政救濟。」為土地徵收條例第18條及第22條所
    明定。被告97年11月12日府地用字第0970151688A 號公告徵
    收原告所有土地後，原告因徵收補償地價偏低，與園區內土
    地所有權人方振三等人於97年11月19日以書面資料向被告陳
    情，案經被告提交宜蘭縣地價及標準地價評議委員會98年2
    月13日第1 次會議復議，經與會委員充分討論結果，咸認本
    案徵收補償地價經加成後業已反應宜蘭地政事務所調查當年
    期一般正常交易價格，決議予以維持，此有宜蘭縣地價及標
    準地價評議委員會98年第1 次會議紀錄影本附卷可查，該復
    議結果被告於98年2 月23日以府地用字第0980024670B 號函
    通知原告，惟原告並未對該會補償地價復議結果提起訴願，
    併予說明。
  (八)有關原告所陳被告未提供相關網路資料可供查詢與下載，且
    原告上網搜尋亦不得其門而入之說法；另原告以被告96年9
    月份公告，利澤工業區仍有3 期共計75公頃之土地上可利用
    為由，並提出該工業區尚有六輕所遺留下來600 公頃工業區
    土地可供開發利用之數據，認定被告提供不實數據予內政部
    都市計畫委員會，做出錯誤判斷之說法，亦多有違誤，茲說
    明如下：
  1.查本案變更計畫書圖皆公開於被告網站上可供查詢，涉及內
    政部都市計畫委員會審查權限之會議記錄資料，亦可由內政
    部營建署網站上查詢，宜蘭縣縣民及相關單位如欲查詢被告
    相關計畫書圖資料，皆可由網站上得知相關訊息，原告如不
    知如何查詢相關公開資訊，亦可電洽被告建設處城鄉計畫科
    洽詢，被告亦竭誠為原告服務，然原告並未電洽詢問被告，
    是以，被告得知原告不知如何查詢，前於98年5 月21日搜尋
    相關網址資料，電傳提供予原告委任律師高秘書珮玲轉知相
    關律師供查。
  2.有關原告不斷提及利澤工業區仍有開發土地可供使用為由，
    指陳何以不利用該區域之可開發土地一節，經查國科會於93
    年6 月起辦理選址作業時，雖將該工業區納入8 處候選基地
    內評估分析，由於利澤工業區係屬經濟部工業局列管之工業
    區，該基地於評選時，考量基地可開發利用之完整性較差，
    又臨海岸線距離過近，恐有海風長期侵蝕之虞；加以該工業
    區內仍有公墓用地使用，未來如劃定該基地開發時，恐有墓
    地遷移之爭議，再以該基地開發時之用電，需增設E/S 或D/
    S 及架設較長之輸電路線，增加基地開發總成本，故該工業
    區經國科會綜合評估下未能獲得遴選，被告亦於內政部都市
    計畫委員會及內政部區域計畫委員會審議時，提出基地選址
    之分析說明，並無隱匿或提報不實資料誤導該委員會之審議
    ，由於利澤工業區係屬傳統工業區開發，所引入產業型態，
    與本案作為「通訊知識服務園區」使用之目標及產業型態亦
    有所不同，自不能以該工業區有土地可供開發利用即能作為
    本案開發基地，原告見解顯有違誤。
  3.本案計畫之推動，除創造優質園區開發環境外，公共設施之
    開發比例將近50% ，對生態、人文環境之兼顧，亦多所著墨
    。一方面除延續宜蘭市舊城地區之發展、活化縣政中心及運
    動公園附近地區之生活機能與環境改善，更增加本地就業服
    務人口，並吸引宜蘭縣就業人口回流，創造衍生性產業（如
    運輸、餐飲、金融及服務業等人員）發展等效益，對宜蘭市
    未來經濟及整體環境品質，當有所助益。
  (九)原告於98年6 月4 日向被告申請90年以後有關宜蘭城南基地
    （南機場周邊），科學園區之籌設及選址劃定之相關資料（
    含簽呈及會議紀錄），並於98年6 月22日至被告計畫處閱覽
    卷宗，並要求進入檔案室查詢，經被告加以拒絕等主張，原
    告顯有誤解並與事實不符，茲說明如下：
  1.原告於98年6 月4 日向被告申請「90年以後（包含），有關
    宜蘭市城南基地（南機場週邊）、（科學園區之籌設、選址
    、劃定）之相關資料全卷（含簽呈及會議紀錄）」公開閱覽
    ，並稱法官命原告到府閱覽，查與前揭原告向被告建設處洽
    詢變更都市計畫書、圖相關資料之裁示有所不同，倘原告需
    其他公開閱覽資料，仍應依「政府資訊公開法」程序向被告
    申請。
  2.次查上開申請書並無明確之範圍，更無明確之要旨、件數等
    資料可供被告向檔案室調卷，又依據政府資訊公開法第10條
    規定：「向政府機關申請提供政府資訊者，應填具申請書，
    載明下列事項……三申請之政府資訊內容要旨及件數……。
    」再者，依檔案法施行細則第18條規定：「申請閱覽、抄錄
    或複製檔案者，應載明下列事項……三申請項目。四檔案名
    稱或內容要旨。五檔號。……」。本案本應請原告補正填寫
    明確申請要旨及件數後，被告再憑以辦理，惟考量維護原告
    之權益，爰以縣府公文系統以人工逐一目視可能有關檔號，
    逕向檔案室調案影印，耗費行政資源甚鉅，被告仍遂於98年
    6 月11日依規定函請原告於98年6 月22日上午9 時至被告公
    開閱覽。
  3.另依政府資訊公開法第18條第3 款規定：「政府資訊屬於下
    列各款情形之一者，應限制公開或不予提供之：……三政府
    機關作成意思決定前，內部單位之擬稿或其他準備作業。…
    …」，本案除意思決定前之準備文件（如簽呈等）外，被告
    向檔案室調得文件均提供原告等閱覽（共106 頁，由本案收
    據單據影本可稽）。
  4.原告在無相關具體事證，即宣稱被告將證據滅失、隱匿等情
    事，又稱本案閱覽並無「政府資訊公開法」第18條有關國家
    秘密、工商秘密或人事及薪資資料等行政機關拒絕閱覽之文
    件等情事。故原告主張被告刻意不提供相關資料乙節，非但
    依法無據且有違事實。
  5.原告另於98年6 月22日向被告申請「90年以後（含），有關
    宜蘭市城南基地科學園區劃設為『凸』字形之過程資料（含
    會議紀錄、參與人員等及『新竹科學工業園區宜蘭基地計畫
    書』之附件及所有相關資料全卷）」，被告已竭力調卷，惟
    原告申請書無更進一步明確之範圍及要旨等資料可供被告調
    卷，是以，被告於98年7 月3 日函知原告，除已提供原告資
    料外，尚無其他資料，經通知原告於98年7 月15日至被告進
    行公開閱覽，惟原告未到。
  6.至於被告檔案室調閱檔案應依檔案法等相關法令進行，為法
    令所明定，原告不依檔案法施行細則第18條，提供明確調卷
    內容供公務員進行調卷，更要求任由原告進入檔案室恣意搜
    閱檔案恐已違法，原告卻稱被告刁難人民，藐視行政法院，
    更與事實相悖。
  (十)綜上所述，原告依政府資訊公開法提出申請案，被告已依政
    府資訊公開法提供與本案可供閱覽案關文件（如：各公所提
    報候選基地公文、縣府提供國科會八處候選基地等相關文件
    ）在案，原告所稱被告拒絕提供本案相關資料與事實不符。
    另本變更都市計畫案件及變更過程，皆符都市計畫法相關程
    序及規定辦理，且有關被告都市計畫委員會、內政部都市計
    畫委員會與內政部區域計畫委員會皆依法審議，並無原告所
    指由被告秘書長陳源發主導本案變更之情事。故本件原告之
    訴顯無理由且於事實不符等語。
  (十一)聲明求為判決駁回原告之訴；訴訟費用由原告負擔。
四、兩造之爭點為：1.被告辦理系爭都市計畫之變更程序是否合
    法？2.本案竹科宜蘭園區之選址是否合理，是否經公開程序
    ？3.被告辦理變更都市計畫是否刻意彎曲閃避被告秘書長陳
    源發之農舍，並由其主導本件都市計畫境界線之劃定等問題
    。
五、經查：
  (一)按「主要計畫擬定後，送該管政府都市計畫委員會審議前，
    應於各該直轄市、縣（市）（局）政府及鄉、鎮、縣轄市公
    所公開展覽30天及舉行說明會，並應將公開展覽及說明會之
    日期及地點登報周知；任何公民或團體得於公開展覽期間內
    ，以書面載明姓名或名稱及地址，向該管政府提出意見，由
    該管政府都市計畫委員會予以參考審議，連同審議結果及主
    要計畫一併報請內政部核定之。前項之審議，各級都市計畫
    委員會應於60天內完成。但情形特殊者，其審議期限得予延
    長，延長以60天為限。該管政府都市計畫委員會審議修正，
    或經內政部指示修正者，免再公開展覽及舉行說明會。」、
    「主要計畫經核定或備案後，當地直轄市、縣（市）（局）
    政府應於接到核定或備案公文之日起30日內，將主要計畫書
    及主要計畫圖發布實施，並應將發布地點及日期登報周知。
    」、「細部計畫擬定後，除依第14條規定由內政部訂定，及
    依第16條規定與主要計畫合併擬定者，由內政部核定實施外
    ，其餘均由該管直轄市、縣（市）政府核定實施。」、「都
    市計畫經發布實施後，遇有左列情事之一時，當地直轄市、
    縣（市）（局）政府或鄉、鎮、縣轄市公所，應視實際情況
    迅行變更：一……三為適用國防或經濟發展之需要時。」都
    市計畫法第19條、第21條第1 項、第23條第1 項及第27條第
    1 項第3 款定有明文。次按「本法第19條規定之公開展覽，
    應在各該縣（市）政府及鄉（鎮、市）公所所在地為之，縣
    （市）政府應將公開展覽日期、地點連同舉辦說明會之日期
    、地點刊登當地政府公報或新聞紙3 日，並在有關村（里）
    辦公處張貼公告。」都市計畫法臺灣省施行細則第6 條亦定
    有明文。再按「依第15條之1 第1 項第2 款規定申請開發之
    案件，直轄市、縣( 市) 政府應於受理後60日內，報請各該
    區域計畫擬定機關辦理許可審議，區域計畫擬定機關並應於
    90日內將審議結果通知申請人。但有特殊情形者，得延長1
    次，其延長期間並不得超過原規定之期限。」區域計畫法第
    15條之4定有明文。
  (二)查本件被告為配合國科會遴選宜蘭城南基地為通訊知識服務
    園區，促進經濟發展之需要，依都市計畫法第27條第1 項第
    3 款規定，進行都市計畫變更。嗣依都市計畫法第19條暨都
    市計畫法臺灣省施行細則第6 條規定，以95年4 月12日府建
    城字第0950043099A 號公告公開展覽「變更宜蘭市都市計畫
    （竹科城南基地）案」、「變更宜蘭市都市計畫（運動公園
    附近地區）細部計畫（竹科城南基地）案」、「變更宜蘭縣
    政中心地區都市計畫（竹科城南基地）案」、「變更宜蘭縣
    政中心地區細部計畫（竹科城南基地）案」等計畫圖、說明
    書。公開展覽日期：自95年4 月12日起至95年5 月11日止，
    共30日。公開展覽地點：分別於被告之建設局、宜蘭市公所
    公告欄公開展覽。並於95年4 月28日上午10時假被告第二會
    議室舉辦說明會，被告並將上開訊息於95年4 月14日至16日
    刊登中國時報。公開展覽期間共收到4 件人民陳情案件，經
    宜蘭縣都市計畫委員會95年6 月30日第136 次會議決議：變
    更主要計畫及公民團體陳情意見部分照專案小組審查結果通
    過，並修正未便採納理由。嗣被告將民眾陳情意見連同審議
    結果及系爭「變更宜蘭市都市計畫（竹科城南基地) 案」及
    「變更宜蘭縣政中心地區都市計畫（竹科城南基地) 案」，
    報請內政部都市計畫委員會96年7 月24日第663 次會議決議
    通過，分經內政部以96年11月20日台內中營字第0960807390
    號函及同日第0960807394號函核定，請被告依法發布實施。
    又96年9 月21日經宜蘭縣都市計畫委員會第143 次會議決議
    通過「變更宜蘭市都市計畫（運動公園附近地區）細部計畫
    （竹科城南基地）案」及「變更宜蘭縣政中心地區細部計畫
    （竹科城南基地）案」。被告旋於96年11月22日以原處分1
    公告「變更宜蘭市都市計畫（竹科城南基地）案」及「變更
    宜蘭縣政中心地區都市計畫（竹科城南基地）案」等2 案依
    法發布實施，另被告於96年11月29日以原處分2 公告「變更
    宜蘭市都市計畫（運動公園附近地區）細部計畫（竹科城南
    基地）案」及「變更宜蘭縣政中心地區細部計畫（竹科城南
    基地）案」等2 案依法發布實施等情，為兩造所不爭，復有
    被告95年4 月12日府建城字第0950043099A 號公告、宜蘭縣
    都市計畫委員會95年6 月30日第136 次會議紀錄、內政部都
    市計畫委員會96年7 月24日第663 次會議紀錄，內政部96年
    11月20日台內中營字第0960807390號函、同日台內中營字第
    0960807394號函、原處分1 、原處分2 等附原處分卷可參，
    查其程序核與上揭變更都市計畫相關規定相符，尚難認有何
    違誤之處。茲以都市計畫擬定或變更，係政府為增進公共利
    益，針對地方情形所為政策性之一般行政措施，其施行如係
    依據都市計畫法規定辦理，則屬法律賦予之職權，不得恣意
    指摘其行為為違法（最高行政法院70年度判字第543 號判決
    參照），原告主張原處分1 、2 違反都市計畫法第19條、行
    政程序法102 條規定云云，尚不足採。
  (三)原告主張被告提請內政部都市計畫委員會審議之「變更宜蘭
    市都市計畫（竹科城南基地）案」及「變更宜蘭縣政中心地
    區都市計畫（竹科城南基地）案」內容，以宜蘭縣政府特刊
    、宜蘭縣政府新聞報導及聯合報均指出，96年及97年招商成
    果豐碩、引進多筆投資案，縣內高科技工作機會暴增等，致
    使內政部都市計畫委員會審議做出錯誤判斷而准予變更云云
    。茲查依區域計畫法第15條之4 之規定，城南基地非都市土
    地，許可審議係屬各該區域計畫擬定機關即內政部之權責，
    是被告以95年7 月24日府建城字第0950043863號函報請內政
    部辦理許可審議，有該函文附原處分卷可參，並無不合。次
    查被告以95年4 月12日府建城字第0950043099A 號公告公開
    展覽「變更宜蘭市都市計畫（竹科城南基地）案」、「變更
    宜蘭市都市計畫（運動公園附近地區）細部計畫（竹科城南
    基地）」、「變更宜蘭縣政中心地區都市計畫（竹科城南基
    地）案」及「變更宜蘭縣政中心地區細部計畫（竹科城南基
    地）」等計畫書圖，並舉辦說明會後，將全案送請宜蘭縣都
    市計畫委員會審議，並於95年6 月30日經宜蘭縣都市計畫委
    員會第136 次會議通過審查在案。嗣內政部都市計畫委員會
    於95年9 月5 日第641 次會議決議略以：「本案因案情複雜
    ，由本會委員組成專案小組（成員另案簽請兼主任委員核可
    ）先行審查，研提具體意見後，再提會討論。」等語，並於
    95年10月12日、96年1 月18日、96年4 月13日及96年6 月5
    日召開4 次專案小組審查會議審查完竣，並由科學工業園區
    管理局，提出審查意見及答覆說明。本案內政部都市計畫委
    員會於召開第2 次專案小組時，科學工業園區管理局與被告
    先就96年1 月18日第1 次專案小組審查會議意見，提出相關
    工業區其區位及供應條件，無法滿足通訊知識服務產業之需
    求及未來發展情形，補充具體之評估說明。又本案部分基地
    因位屬非都市地區土地，應經內政部區域計畫委員會審議，
    科學工業園區管理局於95年11月3 日檢送「新竹科學工業園
    區宜蘭園區宜蘭城南基地開發計畫與細部計畫內政部區域計
    畫委員會第2 次專案小組審查會議950922第1 次專案小組會
    議問題及答覆說明」，就現有區域及生活圈工業區土地供需
    狀況暨計畫引進工業區種類與現有區域及生活圈之工業類別
    ，是否相互配合之分析，提出具體數據資料說明等情，據被
    告陳明在卷，且有被告95年8 月2 日府建城字第0950094742
    號函、內政部都市計畫委員會第2 次專案小組審查會議第1
    次專案小組審查意見及答覆說明、科學工業園區管理局95年
    11月3 日園建字第0950029499號函暨內政部區域計畫委員會
    第2 次專案小組審查會議、95年9 月22日第1 次專案小組會
    議問題及答覆說明等相關資料附本院卷可參（參見本院卷1
    第88至116 頁），則觀諸科學工業園區管理局與被告所提之
    審查意見回覆說明，皆無原告主張被告之宜蘭縣政府特刊96
    年8 月出刊及97年4 月18日聯合報C1版等招商成果豐碩及引
    進投資案從78件增為95件等數據資料，作為影響內政部都市
    計畫委員會及內政部區域計畫委員會之審議。是原告所提之
    宜蘭縣政府特刊及聯合報所報導時間，與本案審查時間差異
    甚大，原告上揭主張，顯係其主觀臆測之詞，洵無足採。
  (四)至原告質疑本案竹科宜蘭園區選址違法云云。查經被告陳明
    竹科宜蘭園區涉宜蘭縣開發甚鉅，是以，被告除於93年3 月
    17日函請宜蘭縣各鄉鎮公所提報建議用地外，另依專家學者
    所規劃「新竹科學園區宜蘭基地計畫書」之建議，經被告彙
    整後，於93年4 月24日向科學工業園區管理局提報五結中興
    、宜蘭城南、頭城下埔、利澤等4 個候選基地；93年6 月24
    日提報增加員山內城、三星天送埤基地，另依冬山、三星鄉
    公所建議分別於93年7 月16日及19日提報冬山茅埔基地及三
    星紅柴林基地。而竹科宜蘭園區基地遴選會議，係由國科會
    邀集專家學者及社會公正人士組成基地遴選委員會，依據被
    告所陳報之宜蘭城南、頭城下埔、員山內城、五結中興、蘇
    澳新馬（含利澤工業區）、三星紅柴林、三星天送埤、冬山
    茅埔等8 處基地進行區位及環境分析，並於93年8 月4 、5
    日赴各參選基地現勘；93年8 月31日進行基地決選；93年10
    月13日完成選址工作，決議以宜蘭城南基地、五結中興基地
    作為通訊知識服務園區；三星紅柴林基地作為第一期生產型
    基地等情，有相關資料附原處分卷可按。是以，本案係由被
    告依專家學者所規劃之「新竹科學園區宜蘭基地計畫書」及
    鄉鎮公所建議，向科學工業園區管理局提報五結中興基地等
    8 筆候選基地，並由國科會邀集專家學者及社會公正人士組
    成基地遴選委員會，依據8 處基地區位及環境進行分析，難
    認有如原告所指未透過合議公開程序之情形。
  (五)又原告質疑本案之徵收範圍，並指陳被告辦理變更都市計畫
    刻意彎曲閃避被告秘書長陳源發之農舍，並由陳源發主導本
    件都市計畫境界線之劃定，而認本件原處分違法云云。然查
    ：
  1.茲據被告陳明有關本案基地範圍之劃設，係依現地環境及科
    學工業園區管理局使用需求規模所劃設，全區計畫範圍亦經
    科學工業園區管理局整體規劃，符合其使用需求及規模，又
    本案基地規劃兩條主要道路以銜接聯外道路，包括基地北側
    劃設30公尺寬道路，銜接公園路、嵐峰路到聯絡道B 道路；
    另規劃基地東側之園區道路，銜接台九線省道，並設置有紅
    綠燈號之交通管制措施，以兩條主要道路來分散園區進出之
    車流，兼顧都市防災與交通安全之目的。又本案基地東北側
    以凱旋路及其473 巷為界，係以原有完整地籍線為界，並將
    基地北側無建物之土地納入計畫範圍之規劃，其北側基地土
    地配置30公尺之園區道路，以作為聯外道路之使用，一方面
    除紓解城南基地南北向之交通需求外，另考量本基地南側清
    華大學園區開發後，所衍生相關交通旅次需求，故規劃30公
    尺園區道路以供使用。且被告96年11月22日府建城字第0960
    152192A 號函公告「變更宜蘭市都市計畫（竹科城南基地）
    案」之交通運輸規劃，已規劃聯外道路系統，新闢北向聯外
    道路（30公尺），即由本案基地30公尺之園區道路往北延伸
    新闢30公尺聯外道路以銜接至嵐峰路至宜蘭聯絡道B ，以快
    速導引車流至國道五號高速公路，避免本案基地與清華大學
    園區所產生車流，直接行駛或穿越公園路（20公尺寬）銜接
    台九線省道，減少通過性車流對地區交通的衝擊等情，且有
    被告96年11月22日府建城字第0960152192A 號函公告附原處
    分卷可按，則被告所陳本案徵收範圍，為兼顧減少當地衝擊
    及徵收成本，以原有完整地籍線為界，選擇無建物土地範圍
    ，並規劃30公尺計畫道路，紓解交通運輸及車流，非僅依田
    梗為界，且未僅依賴基地北側之單一主要道路使用作聯外使
    用。此核與96年1 月18日內政部都市計畫委員會第1 次專案
    小組審查意見與95年9 月22日內政部區域計畫委員會第1 次
    專案小組審查意見中，對交通系統規劃之要求相符，並無不
    合，難認該考量有何明顯違法之處。
  2.至本案基地北側未納入基地範圍云云，係因該範圍內既有合
    法建物早以林立，且部分新建建物與居民較多，本案如上所
    述，配合園區規劃30公尺計畫道路，將連接公園路旁之無建
    築物農業區土地一併納入計畫範圍，避免增加徵收合法建築
    物之農業區與住宅區土地，並依原有地籍線為界，納入計畫
    範圍，且該計畫範圍東北側未納入計畫範圍內之農業區土地
    與合法建築物，非僅被告秘書長陳源發之房舍，亦有多達5
    棟合法建築物位於該農業區內，加已鄰近住宅區之房舍多達
    20多戶，屬居住較密集之區域，倘將前揭土地納入計畫範圍
    內，不但增加開發成本，拆除更多住戶房舍，恐造成更大民
    怨等情，據被告陳明在卷，復經被告提出與其所述相符之城
    南基地開發案周邊環境概況示意圖及相關照片附卷可按，則
    有關選址部分，亦難認有原告所主張刻意避開特定人士之情
    事，難認系爭選址，有原告主張違法之處。
  3.至原告質疑被告之秘書長陳源發參與審查本案違法云云。茲
    據被告陳明陳源發為宜蘭縣都市計畫委員會副主任委員，此
    亦為原告所不爭，故其以該會副主任委員身分出席與會審查
    本案並無不合。復參以陳源發之所有土地及房舍並非屬計畫
    範圍內之權利關係人，是以乃無宜蘭縣都市計畫委員會組織
    規程第11條規定，應利益迴避之情形。再稽之宜蘭縣都市計
    畫委員會第109 次會議、110 次會議之審議案件，被告之秘
    書長陳源發於審議都市計畫時，非為有利害關係之委員，故
    亦無有應迴避之疑慮。另宜蘭縣都市計畫委員會第125 次會
    議審議案件中「變更宜蘭市都市計畫（運動公園附近地區）
    細部計畫（修正市地重劃事業計畫）案」，該都市計畫案之
    變更計畫範圍，並不包含整個細部計畫區，僅針對台九號省
    道以西部份進行變更，且陳源發所有之土地為農業區，非為
    細部計畫範圍內住宅區之市地重劃範圍，故亦非屬前開組織
    規程第11條規定，都市計畫委員審議都市計畫時，有利害關
    係之委員應自行迴避之情形。至於宜蘭縣都市計畫委員會第
    136 次會議審議案件「變更宜蘭市都市計畫（竹科城南基地
    ）案」及「變更宜蘭縣政中心地區都市計畫（竹科城南基地
    ）案」變更計畫範圍並不包含陳源發所有之土地，是其並非
    利害關係人，亦無應自行迴避之疑慮。又查本案都市計畫審
    議主任委員為被告之縣長，而本案計畫範圍之規劃，係依現
    地環境及科學工業園區管理局使用需求規模所劃設，難認有
    原告所指陳源發主導本件計畫範圍劃定之具體情事，況本案
    都市計畫內容之審查，非僅以被告都市計畫委員會審查通過
    即可，仍需提送內政部都市計畫委員會審議核定，並經被告
    公告發布實施後，該計畫變更案始得成立。復綜觀本案變更
    計畫經過，被告之秘書長陳源發僅參與宜蘭縣都市計畫委員
    會第136 次會議審查，且會議主持人為乙○○主任委員，並
    非陳源發主導，亦未見其參與基地選址、內政部都市計畫委
    員會或區域計畫委員會等相關審查會議，難認有原告上揭主
    張情事。且查，本案基地之選址過程及籌設計畫，係由國科
    會選定位址，並於94年5 月16日以院臺科字第0940018090號
    函核定「新竹科學工業園區宜蘭基地籌設計畫書」，此亦非
    屬由被告主導辦理之事，因此，原告主張本案係由陳源發主
    導都市計畫境界線劃定云云，核屬原告主觀臆測之情，原告
    並無提出實據以證，且陳源發與會程序難認有何違法情事，
    是原告此項主張乃無可採。
  4.復查依行政院93年4 月28日院臺內字第0930014698號令修政
    之「各級都市計畫委員會組織規程」第4 條規定：「都市計
    畫委員會主任委員，由內政部、各級地方政府鄉（鎮、市）
    公所首長分別兼任；其在直轄市、縣（市）政府，並得指派
    副首長或主管業務機關首長擔任之。都市計畫委員會副主任
    委員，由主任委員就委員中指派1 人擔任之。都市計畫委員
    會委員，由內政部，各級地方政府或鄉（鎮、市）公所首長
    分別就左列人員派聘之：一主管業務機關首長或單位主管。
    二有關業務機關首長或單位主管或代表。三具有專門學術經
    驗之專家。四熱心公益人士。……」，另依前開組織規程第
    6 條第2 項規定：「依第4 條第3 項第1 款及第2 款派聘之
    委員，於任期內職務異動時，得改聘之。」，被告陳明其秘
    書長陳源發自90年以後之任期職務並無異動，並由被告依前
    開規定派聘之委員，是其依法審議都市計畫案件，自無不符
    規定之情事。況被告秘書長陳源發，既非系爭劃定計畫範圍
    內之當事人，已如上述，核與行政程序法第32條所規定應自
    行迴避之情形不符，乃無該法之認定與適用問題，原告據此
    指摘原處分程序違法云云，亦不足取。
  (六)至原告主張被告96年9 月份公告，利澤工業區仍有3 期共計
    75公頃之土地上可利用為由，並提出該工業區尚有六輕所遺
    留下來600 公頃工業區土地可供開發利用之數據，認被告提
    供不實數據予內政部都市計畫委員會，做出錯誤判斷云云。
    然查，據被告陳明國科會於93年6 月起辦理選址作業時，雖
    將該工業區納入8 處候選基地內評估分析，由於利澤工業區
    係屬經濟部工業局列管之工業區，該基地於評選時，考量基
    地可開發利用之完整性較差，又臨海岸線距離過近，恐有海
    風長期侵蝕之虞；加以該工業區內仍有公墓用地使用，未來
    如劃定該基地開發時，恐有墓地遷移之爭議，再以該基地開
    發時之用電，需增設E/S 或D/ S及架設較長之輸電路線，增
    加基地開發總成本，故該工業區經國科會綜合評估下未能獲
    得遴選，被告亦於內政部都市計畫委員會及內政部區域計畫
    委員會審議時，提出基地選址之分析說明，並無隱匿或提報
    不實資料誤導該委員會之審議，由於利澤工業區係屬傳統工
    業區開發，所引入產業型態，與本案作為「通訊知識服務園
    區」使用之目標及產業型態亦有所不同，自不能以該工業區
    有土地可供開發利用即能作為本案開發基地；又本案計畫之
    推動，除創造優質園區開發環境外，公共設施之開發比例將
    近50% ，對生態、人文環境之兼顧，亦多所著墨。一方面除
    延續宜蘭市舊城地區之發展、活化縣政中心及運動公園附近
    地區之生活機能與環境改善，更增加本地就業服務人口，並
    吸引宜蘭縣就業人口回流，創造衍生性產業（如運輸、餐飲
    、金融及服務業等人員）發展等效益，對宜蘭市未來經濟及
    整體環境品質，當有所助益等語，經核並無不合。則原告既
    未指出原處分有何違反都市計畫法及行政程序法之違法情形
    ，且被告業已陳明其上揭所為，悉依據都市計畫法相關規定
    辦理，經本院查其程序並無違法之處，原告恣意指摘原處分
    違法云云，難認可採。
  (七)再原告主張其於98年6 月4 日向被告申請90年以後有關宜蘭
    城南基地（南機場周邊），科學園區之籌設及選址劃定之相
    關資料（含簽呈及會議紀錄），並於98年6 月22日至被告計
    畫處閱覽卷宗，並要求進入檔案室查詢，經被告加以拒絕云
    云，然查原告依政府資訊公開法提出申請案，經被告陳明業
    已依政府資訊公開法提供與本案可供閱覽案關文件（如：各
    公所提報候選基地公文、縣府提供國科會8 處候選基地等相
    關文件）在案，此亦為原告所不爭，是原告於依法向被告申
    請後，業經被告提供本案相關文件供閱覽，並無拒絕提供本
    案相關資料情事，故此部分原告所指乃有誤會。
  (八)至有關原告對於本案徵收補償地價及地價評議委員會有所質
    疑部分，核與本案原處分是否違法一節無涉，本院認無進一
    步加以說明之必要，附此敘明。
  (九)綜上所述，本件變更都市計畫案件及變更過程，經查符合都
    市計畫法相關程序及規定，並無原告所指由被告之秘書長陳
    源發主導本案變更情事，亦查無原告所主張違法之處。從而
    ，被告原處分1 、2 並無違法，訴願決定予以維持，核無不
    合。原告訴請撤銷，為無理由，應予駁回。
  (十)本件事證已臻明確，兩造其餘之主張及陳述，核與判決結果
    無涉，爰不逐一論述，併此敘明。
六、據上論結，本件原告之訴為無理由，依行政訴訟法第98條第
    1項前段，判決如主文。
中    華    民    國    98    年    10    月    27    日
                   臺北高等行政法院第四庭
                             審判長法  官  黃本仁
                                   法  官  林妙黛
                                   法  官  陳秀
上為正本係照原本作成。
如不服本判決，應於送達後20日內，向本院提出上訴狀並表明上
訴理由，如於本判決宣示後送達前提起上訴者，應於判決送達後
20日內補提上訴理由書（須按他造人數附繕本）。
中    華    民    國    98    年    10    月   27     日
                                   書記官  楊子鋒


司法院資訊處製作；財團法人民間司法改革基金會備份。
